# 母子公司合计持有重大影响的公司股权，子公司是否也应权益法核算？

提问人：mdzcpa 时间：2014-11-17 10:42:10
新版《长期股权投资》应用指南规定，“投资方在判断对被投资单位是否具有共同控制、重大影响时，应综合考虑直接持有的股权和通过子公司间接持有的股权。在综合考虑直接持有的股权和通过子公司间接持有的股权后，如果认定投资方在被投资单位拥有共同控制或重大影响，在个别财务报表中，投资方进行权益法核算时，应仅考虑直接持有的股权份额；在合并财务报表中，投资方进行权益法核算时，应同时考虑直接持有和间接持有的份额。”
问题 1 ：如果综合考虑直接持有的股权和通过子公司间接持有的股权后，如果认定投资方在被投资单位拥有共同控制或重大影响，母子公司的个别报表是不是都进行权益法核算，还不仅是母公司进行权益法核算。 问题 2 ：“在合并财务报表中，投资方进行权益法核算时，应同时考虑直接持有和间接持有的份额。”是不是指在合并报表阶段，母子公司均需权益法核算？

回答人：chenyiwei
可按下文所述原则考虑：
根据《企业会计准则第 2 号——长期股权投资（ 2014 年修订）》（以下简称“CAS 2”）和《企业会计准则第 22 号——金融工具确认和计量》（以下简称“CAS 22”）的规定，企业（合并报表准则所定义的投资性主体，以及CAS 2所指的“风险投资机构、共同基金以及类似主体”除外，下同）对其所持有的对其他企业的股权投资，应按照以下规定确定其所适用的会计核算模式： 首先判断本企业（本会计主体）自身对被投资方是否具有控制、共同控制或重大影响。这一判断必须完全基于本企业自身的情况作出，不能考虑本企业所属集团的母公司或其他成员企业对被投资单位是否具有控制、共同控制或重大影响的因素。 其次，根据上一步骤的判断结果作出如下处理： 1 、如果本企业对被投资方具有控制、共同控制或重大影响的（包括通过本企业的子公司间接持有部分股权，直接持股和间接持股综合起来，使本企业具有控制、共同控制或重大影响的情形），则不论本企业对该被投资方的直接持股比例多大，均应作为长期股权投资，根据本企业与被投资方之间关系的性质，采用成本法或权益法核算。 2 、如果本企业对被投资方不具有控制、共同控制或重大影响的（“三无”股权投资），则本企业应将对该被投资方的股权投资作为金融资产，根据CAS 22进行核算。通常情况下，只有对具有活跃市场、可随时出售变现的上市公司股票投资，且管理层具有在短期内出售获利的明确意图的情况下，才能被分类为交易性金融资产；其他情形的“三无”股权投资应分类为可供出售金融资产。 3 、虽然同一企业集团内的不同母子公司在其各自的单独财务报表中根据其自身对被投资方是否具有控制、共同控制或重大影响的判断确定了其自身直接持股的核算模式，从而对同一被投资方的股权投资在不同成员企业的各自单独财务报表中有不同的核算模式，但是在合并报表层面，应根据合并集团整体上对该被投资方是否具有控制、共同控制或重大影响，重新确定合并报表层面对该被投资方的核算模式，并在合并报表层面进行相应的“视角差异调整”（如需要）。其中： （ 1 ）合并集团整体上对某一被投资方具有控制权的，应将其作为子公司纳入合并财务报表的合并范围，集团内所有企业对其所持股权（无论在各直接持股单位自身报表中如何核算）均作为内部对该子公司的持股予以抵销。 （ 2 ）合并集团整体上对某一被投资方具有共同控制或重大影响的，应将其作为合并集团的合营企业或联营企业，集团内所有企业对其持股均调整为权益法核算。但是，对于集团内的风险投资机构、共同基金以及类似主体持有的该被投资方部分股权，可根据CAS 2第九条规定的“公允价值计量选择权”条款，选择继续以公允价值计量且其变动计入损益的核算模式（即交易性金融资产）。 因此，在合并报表层面，除了选择适用CAS 2第九条所规定的“公允价值计量选择权”的情形以外，不同成员企业对同一被投资方的股权投资应采用相同的核算模式。 如果合并集团总体上对某一被投资方不具有控制、共同控制和重大影响的，则在合并报表层面，各成员企业所持有的该被投资方股权投资均作为金融资产核算。在金融资产核算模式下，如果不同成员企业持有同一被投资方的股权投资的意图不同的，可在合并报表层面继续保留在初始取得投资时按相应成员企业的持有意图而对其作出的金融资产分类（即在合并报表层面，对同一被投资方的股权投资，部分作为交易性金融资产，部分作为可供出售金融资产），但根据CAS 22第十九条规定，后续持有期间不得改变初始确认时所确定的金融资产类别。

提问人：zengfengxia 时间：2014-11-18 10:04:17
陈版，假设母公司持有B公司10%股权同时通过子公司持有B公司 10 股权，合并后能够对B公司施加重大影响，在母公司个别报表层面按楼主引用的准则，我理解应当在母公司个别报表层面对B公司以10%的比例权益法后续计量，合并报表以20%权益法后续计量，子公司个别报表上作为金融工具核算。 这样理解对吗？

回答人：chenyiwei
赞同此观点。

提问人：jasondoo 时间：2014-11-18 11:48:26
陈版，就这个问题想再咨询一下： 1.如果母公司个别层面只具有重大影响，而通过母公司的子公司的间接持股比例（子公司对被投资方持股比例也是重大影响），在合并层面则对被投资方具有控制，那么母公司个别报表也是按成本法，合并报表按权益法吗？ 子公司个别报表也是按照成本法对待抵消吗？ 2.关于准则这段话，“如果本企业对被投资方具有控制、共同控制或重大影响的（包括通过本企业的子公司间接持有部分股权，直接持股和间接持股综合起来，使本企业具有控制、共同控制或重大影响的情形），则不论本企业对该被投资方的直接持股比例多大，均应作为长期股权投资，根据本企业与被投资方之间关系的性质，采用成本法或权益法核算。
”， 我的理解是，只要母子公司直接或间接综合来看，能够达到控制，母公司个别报表用成本法，合并报表用权益法，子公司个别报表按权益法，不考虑母子公司自身对被投资法的持股比例。 不知道我的理解对不对，请陈版指导一下。谢谢

回答人：chenyiwei
1 、“母公司个别层面只具有重大影响，而通过母公司的子公司的间接持股比例（子公司对被投资方持股比例也是重大影响），在合并层面则对被投资方具有控制”这种情况是不可能存在的。如果合并报表层面对某个被投资单位具有控制权，那么母公司个别报表层面必然也是将其作为子公司看待。这时母公司的个别报表层面对其直接持股按成本法核算。子公司个别报表层面，如果子公司自身独立地对其具有重大影响的，应按权益法核算。 2 、如我在 3 楼的回复所述，只要母子公司直接或间接综合来看，能够达到控制，则母公司个别报表层面对其直接持股按成本法核算，将该被投资企业纳入合并报表范围（不能说“合并报表用权益法”），子公司个别报表层面，根据子公司自身是否独立地对被投资单位拥有控制、共同控制或重大影响，确定其会计处理模式。

提问人：jasondoo 时间：2014-11-19 09:17:21
陈版，关于您回答的第一个问题我还是有疑问。 比如母公司对C持有40%，子公司对C持有30%，从母子公司个别报表层面看，都不能达到控制（假设不存在半数表决权以下但实质上能够对被投资方形成控制的情形），母公司通过子公司间接又持有C的12%股权，这样母公司共持有52%表决权，能够形成控制，应纳入合并报表，按您的回答，此时母公司个别报表也要改按成本法核算C 吗？ 子公司个别仍然按实质上采用权益法？

回答人：chenyiwei
是的。

提问人：374462863 时间：2014-11-26 22:29:37
陈老师，如果母公司个别报表采用成本法核算C，那么怎么理解准则中“在个别财务报表中，投资方进行权益法核算时，应仅考虑直接持有的股权份额；在合并财务报表中，投资方进行权益法核算时，应同时考虑直接持有和间接持有的份额。”这句话呢？

回答人：chenyiwei
请注意逻辑顺序：你所引用的话是指已经确定投资方对被投资方是重大影响，所以投资方自身采用权益法核算；而“母公司个别报表采用成本法核算C”的前提是母公司已经确定可以控制C。

提问人：呼叫帮助 时间：2014-12-08 17:11:45
本公司是母公司的全资子公司，本公司与母公司成立一个新公司，本公司占注册资本的40%，母公司占60%，请问本公司对新成立的公司是用权益法核算还是成本法核算？

回答人：chenyiwei
根据具体情况，判断本公司能否独立地对该被投资企业施加重大影响，还是只能作为母公司的实质代理人。

提问人：呼叫帮助 时间：2014-12-08 20:55:08
陈版这是准则修订后所需要考虑的，我当时没有说清我想了解的是在准则修订前这种情况下，本公司对新成立的公司是用权益法核算还是成本法核算？多谢您了！

回答人：chenyiwei
准则修订前也是一样处理。虽然修订前的准则没有明确提出“实质代理人”的概念，但是实际操作要求仍然是类似的。

提问人：呼叫帮助 时间：2014-12-08 23:47:57
谢谢您了！再请教下： 1 、本公司是母公司的全资子公司，本公司与母公司成立一个新公司，本公司占注册资本的60%，母公司占40%，请问母公司对新成立的公司是用权益法核算还是成本法核算？我的理解是成本法核算，不论在准则修订前后，对吗？ 2 、还是上例您提到，判断本公司能否独立地对该被投资企业施加重大影响，请问这里如何理解子公司的独立？

回答人：chenyiwei
1 、母公司应采用成本法核算。 2 、子公司的“独立性”一般体现在法律法规对子公司的独立性有特殊要求的场合，如该子公司是上市公司或金融机构。一般情况下，子公司，尤其是全资子公司，在决策时往往没有其自身的独立经济利益，从而成为母公司的实质代理人，为母公司的利益服务。

提问人：呼叫帮助 时间：2014-12-09 00:03:41
新版《长期股权投资》应用指南规定，“投资方在判断对被投资单位是否具有共同控制、重大影响时，应综合考虑直接持有的股权和通过子公司间接持有的股权。在综合考虑直接持有的股权和通过子公司间接持有的股权后，如果认定投资方在被投资单位拥有共同控制或重大影响，在个别财务报表中，投资方进行权益法核算时，应仅考虑直接持有的股权份额；在合并财务报表中，投资方进行权益法核算时，应同时考虑直接持有和间接持有的份额。” 对于这个问题，旧准则虽然没有提出向您说的明确提出“实质代理人”的概念，但是实际操作要求仍然是类似的。这样的话，我理解是新旧准则对于投资的成本或权益法核算没有实质上的差异了？

回答人：chenyiwei
在你说的案例中，新旧准则对“控制”或“重大影响”的判断结果是类似的。

提问人：我爱新视野 时间：2014-12-11 23:48:43
沿用上例，集团公司是A公司、B公司和C公司的最终控制方，A公司持有B公司10%股权，B公司持有C公司30%的股权，请教下版主， A公司持有B公司10%股权，是否应按可供出售金融资产处理而B公司持有C公司30%作为长期投资处理且按权益法核算，我的理解是否正确？

回答人：chenyiwei
如果没有其他需考虑的特殊因素，单纯就持股比例与影响程度的一般对应关系而言，你的理解基本合理。

提问人：2009masq 时间：2015-01-14 21:34:30
i沿用本例,集团公司是A公司、B公司和C公司的最终控制方，A公司持有B公司10%股权，B公司持有C公司30%的股权，请教下版主，A公司持有B公司10%股权，是否应按可供出售金融资产处理而B公司持有C公司30%作为长期投资处理且按权益法核算，我的理解是否正确？ 您的回复是: chenyiwei 如果没有其他需考虑的特殊因素，单纯就持股比例与影响程度的一般对应关系而言，你的理解基本合理。 陈版,我现在就遇到这样的实例,集团内子公司持股,我们认为集团内的相互持肥股,对未达到20%以上的股权是不调整到可售出售金额资产还放在长期股权投资科目核算,请教主这样处理是否合适?

回答人：chenyiwei
应当根据每个投资方自身对被投资方有无控制、共同控制或重大影响，确定其核算模式，而不是看集团整体的情况如何。所以你说的情况在各投资方个别报表上还应作为金融资产核算。

提问人：lzqyybb 时间：2015-01-29 16:59:14
母公司与子公司和另外二位无关联关系的单位共同出资成立一个商贸公司，母公司持有35%的股权，子公司持有25%的股权，请问子公司对商贸公司是按权益法还是按成本法核算？

回答人：chenyiwei
同样原理，子公司能否独立地对该被投资企业依据其所持的 25 ％股权具有重大影响？

提问人：lzqyybb 时间：2015-01-29 19:02:17
版主如何理解：子公司能否独立地对该被投资企业依据其所持的 25 ％股权具有重大影响？

回答人：chenyiwei
前提是子公司要有独立于母公司的经济利益。在实际操作中，如果法律法规对子公司的独立性有特别要求的，例如子公司是上市公司或者金融机构的情形，则子公司自身能够独立地对被投资企业施加重大影响的可能性就比较大；或者当母公司明确授权子公司管理该项投资时，子公司也具有独立的重大影响力；在其他情况下，子公司很可能是作为母公司的“实质代理人”，其自身对被投资企业不具有独立的重大影响力。

提问人：lzqyybb 时间：2015-01-29 19:37:00
若不能具有独立的重大影响力，则子公司应将其股权投资调整到可供出售资产科目中核算？ 因母公司和子公司合计的股权超出50%，已经能够控制，所以母公司单户表按成本法核算并且将其纳入合并？ 我这样操作正确吗？版主

回答人：chenyiwei
可以这样理解。

提问人：lzqyybb 时间：2015-01-29 20:17:59
用上例， 比如母公司对C持有40%，子公司对C持有30%，从母子公司个别报表层面看，都不能达到控制（假设不存在半数表决权以下但实质上能够对被投资方形成控制的情形），母公司通过子公司间接又持有C的12%股权，这样母公司共持有52%表决权，能够形成控制，应纳入合并报表，按您的回答，此时母公司个别报表也要改按成本法核算C 吗？ 子公司个别仍然按实质上采用权益法？ 点评 chenyiwei 是的。 发表于 2014-11-19 18:31. 我想到您刚才给我的回复，若不是上市公司之类的话，则子公司对C持有30%，则其个别不能按实质上采用权益法核算吧，版主？

回答人：chenyiwei
根据具体情况判断，如果子公司能够独立地对C施加重大影响，可以用权益法核算，反之在子公司单独报表中应作为金融资产核算。

提问人：lzqyybb 时间：2015-01-29 21:25:02
您提到独立于母公司的经济利益，我又想到这样一个问题， 本公司是母公司的全资子公司，本公司和母公司成立一个新公司，本公司占新公司注册资本的60%，母公司占40%，本公司不是金融性公司或上市公司，若这样的话，本公司对于母公司来说，应是代理人了！若是代理人，我理解本公司对新成立的公司是不具有重大影响的，则本公司对子公司的股权投资需要调整到可供出售资产科目中核算？我认为这不符实际情况啊！它可是本公司的子公司啊！对于这个问题，我又该如何理解？

回答人：chenyiwei
这样设计股权结构的目的是什么？新公司的业务与本公司还是母公司的关联度更大？本公司是否经母公司授权直接对新公司的财务和经营等政策进行管理？

提问人：lzqyybb 时间：2015-01-29 22:28:25
本公司没有书面的经母公司授权直接对新公司的财务和经营等政策进行管理，但是日常经营管理均由本公司负责，请问这样的话，本公司到底如何核算？

回答人：chenyiwei
最好是获取母公司正式的授权文件，在此基础上可能可以认为本公司能控制新公司。

提问人：爱我中华 时间：2015-03-08 13:10:55
本公司是母公司的子公司，子公司对a公司出资40%，母公司出资60%，若a公司不是金融公司或上市公司的话，我理解本公司对a公司的出资应作为可供出售金融资产核算，而不作为长期投资的权益法核算？ 1 、不知我的理解是否合适？ 2 、无论合适或不合适，我们在审计时需要关注或索取哪些相关资料？

回答人：chenyiwei
作为金融资产核算的可能性较大，但建议还是对照长期股权投资准则对“重大影响”的定义和判断标准的指引，谨慎分析是否存在重大影响。

提问人：爱我中华 时间：2015-03-09 07:16:28
本公司是母公司的全资子公司，本公司和母公司成立一个新公司，由于在一人公司之前是不允许公司有一个人的，所以母子公司共同出资，本公司占新公司注册资本的60%，母公司占40%，母公司将经营管理权授予本公司管理，请问母公司应如何核算？是否需要调整到可供出售资产科目中核算？我认为这不符实际情况啊！对于这个问题，我又该如何理解和处理？

回答人：chenyiwei
母公司肯定可以控制该被投资公司（间接控制），所以母公司虽然持股 40 ％，但仍按成本法核算。

提问人：爱我中华 时间：2015-03-09 22:13:15
本公司和母公司成立一个新公司，由于在一人公司之前是不允许公司有一个人的，所以母子公司共同出资，本公司占新公司注册资本的60%，母公司占40%，母公司将经营管理权授予本公司管理，请问母公司应如何核算？chenyiwei 母公司肯定可以控制该被投资公司（间接控制），所以母公司虽然持股 40 ％，但仍按成本法核算。 这样的话本公司和母公司均执行成本法核算是否合适 ？这样的话，给人感觉到控制非是唯一的?如何理解这些问题？

回答人：chenyiwei
不矛盾。股东之间本身存在控制与被控制的关系时，可能存在不同级次的股东对同一被投资单位均认为具有控制权的情况，但这是直接控制与间接控制的区别，与控制的唯一性并不矛盾。

提问人：呼叫帮助 时间：2015-07-06 17:21:27
对于母子公司均对一个无关联的公司占有10%的股权，按您的回复我理解是母公司按权益法核算，子公司是应作为三无公司调整到可供出售金融资产处理，对吗？ 但是对于这个问题，我的理解是子公司也应按权益法核算，因为母子公司对其他股东而言他们是一个整体，所以投票权对外是一致相同行动，所以我认为母、子公司均对出资的公司享用重大影响？

回答人：chenyiwei
1 、是。 2 、不能这样理解。母子公司作为一个整体对被投资企业有重大影响，不等于该子公司自身能够独立地凭借其自身所持股权对该被投资企业产生重大影响。

提问人：我爱新视野 时间：2016-01-03 17:32:41
年报审计时遇到类似的实例，由于大家对其观点均不相同，特请教陈老师， 1 、本公司是母公司的全资子公司，本公司与母公司成立一个新公司，本公司占注册资本的40%，母公司占60%，请问本公司对新成立的公司是用权益法核算还是成本法核算还是调整到可供出售金融资产核算？ 2 、本公司是母公司的全资子公司，本公司与母公司成立一个新公司，本公司占注册资本的60%，母公司占40%，请问母公司对新成立的公司是用权益法核算还是成本法核算还是调整到可供出售金融资产核算？

回答人：chenyiwei
不是单纯看股权比例，而是看本公司是否对被投资公司具有实质管理权。这种情况下，要考虑到新修订的合并报表准则中的“实质代理人”概念，即本公司事实上是母公司的一致行动人，可能没有自身独立的利益。

提问人：我爱新视野 时间：2016-01-04 09:42:12
谢谢老师您了，对于第一个问题我想追问一下， 1 、对于同一个公司的投资，在股权构架或股东不变的情况下，本公司持股比例不同就可能作为可供出售金融资产核算，也可能作为权益法核算，这样是否合适？ 2 、对于同一个问题，子公司为什么不能从母公司对其具有控制权的视角考虑问题？

回答人：chenyiwei
这是基于会计主体概念所作出的推论，无重大不妥。